【裁判字號】    97,家訴,126
【裁判日期】    981008
【裁判案由】    剩餘財產分配
【裁判全文】
臺灣高雄地方法院民事判決             97年度家訴字第126號
原      告  乙○○
訴訟代理人  陳富勇律師
被      告  甲○○
上列當事人間請求剩餘財產分配事件，本院於民國98年9 月15日
言詞辯論終結，判決如下：
    主      文
被告應給付原告新臺幣壹佰捌拾陸萬捌仟零捌拾伍元及自民國98
年9月15日起至清償日止，按年息百分之五計算之利息。
原告其餘之訴駁回。
訴訟費用由被告負擔二分之一，餘由原告負擔。
本判決第一項，於原告以新臺幣陸拾肆萬元為被告供擔保後，得
假執行。但被告如以新臺幣壹佰捌拾陸萬元為原告預供擔保，得
免為假執行。
原告其餘假執行之聲請駁回。
    事實及理由
甲、程序方面
一、按訴狀送達後，原告不得將原訴變更或追加他訴；但擴張或
    減縮應受判決事項之聲明，則不受前開規定之限制，民事訴
    訟法第255 條第1 項第3 款定有明文。查本件原告於民國97
    年5 月2 日起訴請求被告應給付剩餘財產分配之差額，即新
    臺幣（下同）0000000 元及自起訴狀繕本送達翌日即97年5
    月3 日起至清償日止，按年息百分之五計算之利息，嗣於98
    年9月15日本院言詞辯論期日，請求被告應給付原告0000000
    元，及自98年9 月15日日起至清償日止，按年息百分之五計
    算之利息，核屬擴張應受判決事項之聲明，揆諸首揭規定，
    於法無違，應予准許。
乙、實體方面
一、原告主張：
  (一)兩造於民國91年1 月26日結婚，嗣於97年3 月19日協議離婚
    ，雙方未約定夫妻剩餘財產之分配，並於同日辦妥離婚登記
    ，原告婚後收入除供家庭生活費用外，亦與被告共同出資購
    買高雄市○○區○○街205 巷53號房地供原告之母居住，惟
    登記於被告名下，是原告並無現存之婚後財產，原告於91年
    6 月20日曾向中央信託局 (現改為臺灣銀行)借 款0000000
    元以支付前揭房地價金，離婚時仍欠0000000 元。
  (二)又兩造婚後於91年6 月10日共同出資0000000 元 (被告出資
    約30萬、40萬元)購 買高雄市○○區○○街205 巷53號房地
    供原告之母居住，於91年6 月25日所有權登記予被告名下，
    被告於91年11月11日以該房地向兆豐銀行抵押貸款約0000000
    元，於91年11月19日清償其婚前於86年間以其所有高雄市○
    ○區○○路442 巷2 號2 樓房地向臺灣土地銀行抵押之房貸
    ，離婚時被告欠兆豐銀行514,000 元，如被告否認上情請本
    院向兆豐銀行及台灣土地銀行函查即明。
  (三)按「夫或妻之一方以其婚後財產清償其婚前所負債務，或以
    其婚前財產清償婚姻關係存續中所負債務，除已補償者外，
    於法定財產制關係消滅時，應分別納入現存之婚後財產或婚
    姻關係存續中所負債務計算。」民法第1030條之2 第1 項定
    有明文，被告以其婚後財產清償其婚前債務0000000 元，依
    前揭規定，0000000 元應納入被告現存之婚後財產。
  (四)按「夫或妻為減少他方對於剩餘財產之分配，而於法定財產
    制關係消滅前五年內處分其婚後財產者，應將該財產追加計
    算，視為現存之婚後財產。」民法第1030條之3 第1 項定有
    明文，被告於94年間與原告分居，於94年6 月20日以約
    0000000 元買受高雄市○○區○○路126 號房地，並以該房
    地向兆豐銀行抵押貸款約0000000 元，嗣雙方感情日趨不睦
    ，被告為減少原告對剩餘財產之分配，竟於95年12月15日將
    該房地以買賣為名過戶予其姊周如玉，被告對兆豐銀行之前
    揭抵押貸款（最多0000000 元，因被告已繳本息年餘）亦消
    滅，則依民法第1030條之3 第1 項，自應將該財產價值至少
    0000000 元（0000000 元－0000000 元＝0000000 元）追加
    計算，視為現存之婚後財產。如被告否認上情，請本院向兆
    豐銀行及高雄市新興地政事務所函查貸款及買賣過戶相關資
    料即明。
  (五)因被告名下高雄市○○區○○街205 巷53號房地及被告之姊
    周如玉名下高雄市○○區○○路126 號房地經本院函請方奕
    傑建築師事務所鑑價結果分別為3,050,169 元及6,873,103
    元，則被告婚後財產應為0000000+0000000 元+0000000＝
    0000000 元，扣除被告對兆豐銀行之負債514000元後，剩餘
    0000000 元，兩造平均分配，則原告得向被告請求0000000 元。
  (六)按「法定財產制關係消滅時，夫或妻現存之婚後財產，扣除
    婚姻關係存續所負債務後，如有剩餘，其雙方剩餘財產之差
    額，應平均分配」民法第1030條之1 第1 項定有明文，本件
    原告應得向被告請求夫妻剩餘財產之差額0000000 元。為此
    ，爰提起本件訴訟，並聲明：1.被告應給付原告0000000 元
    及自98年9 月15日起至清償日止，按年息百分之五計算之利
    息。2.訴訟費用由原告負擔。3.原告願供擔保請准宣告假執
    行。
二、被告則以：
  (一)於91年6 月10日，兩造共同出資0000000 元，合購高雄市○
    ○區○○街205 巷53號，供給原告母親居住迄今，雖當初登
    記為被告本人名下，但被告並無主導房屋賣賣及出租於他人
    之權利，且被告本人當時確實也出資500000元，非被告所指
    之20萬或30萬元。
  (二)於91年11月19日，被告以和光街205 巷53號該屋向兆豐銀行
    （當時稱為中國國際商業銀行），貸款0000000 元，而貸款
    自始自今，均是被告本人負擔中，償還迄今，仍剩514000元
    。
  (三)於94年6 月被告以0000000 元（貸款0000000 元）購買店面
    高雄市○○區○○路126 號，因購買後，居住發現此屋漏水
    嚴重，然而每月又要負擔近30000 元之貸款沉重壓力，見機
    趕緊委拖房屋仲介託售，而始終因此屋狀況欠佳，乏人問津
    ，無法如願賣出，乃特別於家中二姊商量，是否以貸款金額
    0000000 元賣給她，因本人已無法負擔每月沉重貸款的無奈
    下，賤價割捨此屋，共計慘賠0000000 元，另加上94年6 月
    買進至95年12月賣出期間，貸款付出之金額共計0000000 餘
    元，如此龐大之負擔，均被告一人承擔，而此屋已賤價賠錢
    賣出，應不予列為剩餘財產分配。
  (四)以上陳述財產剩餘分配，亦只剩下和光街205 巷53號該屋以
    0000000 共同出資買進，雖登記被告名下，然目前貸款剩
    514000元，仍是本人再持續負擔中，該屋現由原告及母親使
    用權，本人均無實權去做買賣或出租他人之權利。
  (五)又不動產楠梓區○○街205 巷53號，當初於91年10月買進時
    貸款0000000 元，並自買進迄今係原告使用此屋，被告從未
    使用過一天或放置物品，若原告追溯不應屬於剩餘財產之現
    金0000000 元，本人亦將追溯此屋之每月租金15000 元，自
    91 年10 月至98年6 月共計79個月0000000 元。
  (六)又被告於91年11月13日從兆豐銀行貸款0000000 元後，匯款
    0000000 元至土地銀行高雄分行償還本人貸款餘額0000000
    元，貸款原因係因當時土地銀行利率高於兆豐銀行，又逢剛
    買楠梓房屋時，兆豐可以有較低利率，若需合理清算楠梓區
    ○○街205 巷53號不動產剩餘財產，應以當時買進價
    0000000 元扣除500000元貸款，而二分之一後，每人應得
    0000000 元，若要得到此屋不動產，則需付對方0000000 元
    等語置辯，並聲明：1.原告之訴駁回。2.訴訟費用由原告負
    擔。
三、得心證之理由
  (一)按夫妻未以契約訂立夫妻財產制者，除本法另有規定外，以
    法定財產制為其夫妻財產制。又法定財產關係消滅時，夫或
    妻現存之婚後財產，扣除婚姻關係存續中所負債務後，如有
    剩餘，其雙方剩餘財產之差額，應平均分配，但因繼承或其
    他無償取得之財產及慰撫金不在此限；依前項規定，平均分
    配顯失公平者，法院得調整或免除其分配額，民法第1005條
    、第1030條之1 第1 、2 項分別定有明文。次按夫妻現存之
    婚後財產，其價值計算以法定財產制關係消滅時為準；但夫
    妻因判決而離婚者，以起訴時為準，民法第1030條之4 第1
    項亦有規定。查：
  1.兩造於91年1 月26日結婚，嗣於97年3 月19日協議離婚，而
    兩造婚後未就夫妻財產制另行約定，應適用法定財產制，為
    兩造所不爭執，並有戶籍謄本、離婚協議書影本附卷可稽，
    自堪信為真實。
  2.原告主張兩造婚後於91年6 月10日，共同出資0000000 元，
    購買高雄市○○區○○街205 巷53號房地供原告之母居住，
    並於91年6 月25日所有權登記予被告名下，被告嗣於91年11
    月11日以該房地向兆豐銀行抵押貸款約0000000 元，於91年
    11 月19 日清償其婚前86年間以其所有高雄市○○區○○路
    442 巷2 號2 樓房地向台灣土地銀行抵押之房貸，而於離婚
    時被告尚欠兆豐銀行514,000 元，及該屋經本院囑託方奕傑
    建築師事務所鑑價結果為3,050,169 元等情，並有不動產買
    賣契約書及和光街205 巷53號建物暨土地登記謄本、方奕傑
    建築師事務所函附鑑估報告書各1 件為證，雖為被告於本院
    言詞辯論期日所不否認，惟辯稱：於91年6 月10日，兩造共
    同出資0000000 元，合購高雄市○○區○○街205 巷53號，
    供給原告母親居住迄今，雖當初登記為被告本人名下，惟被
    告並無主導房屋買賣及出租於他人之權利，且被告本人當時
    確實也出資500000萬，非被告所指之20萬、30萬元云云。然
    上開高雄市○○區○○街205 巷53號房地所有權登記於被告
    名下，既為兩造所不爭執，則依民法規定仍應視為被告婚後
    所有財產，惟查兩造並無房屋租賃契約，是惟尚難以該屋確
    係由原告母親居住迄今，抑或被告確曾出資500000元購買該
    屋等情，作為扣減每月租金15000 元之標的，是被告上開所
    辯，自不足採。
  3.另原告主張被告於91年11月11日以該房地向兆豐銀行抵押貸
    款約0000000 元，於91年11月19日清償其婚前86年間以其所
    有高雄市○○區○○路442 巷2 號2 樓房地向臺灣土地銀行
    抵押之房貸，雖為被告所不否認，然辯稱：被告雖以和光街
    205 巷53號該屋向兆豐銀行（當時稱為中國國際商業銀行）
    ，貸款0000000 元，而貸款自始自今，均是被告本人負擔中
    ，償還迄今，仍剩514,000 元云云。然按「夫或妻之一方以
    其婚後財產清償其婚前所負債務，或以其婚前財產清償婚姻
    關係存續中所負債務，除已補償者外，於法定財產制關係消
    滅時，應分別納入現存之婚後財產或婚姻關係存續中所負債
    務計算。」民法第1030條之2 第1 項定有明文。則被告以和
    光街205 巷53號該屋向兆豐銀行貸款0000000 元，自不論被
    告貸款此筆金錢用途為何，依民法規定，此部份即為被告婚
    後取得之財產，是以被告既以該財產償還其婚前所購得位於
    高雄市○○區○○路442 巷2 號2 樓房地向臺灣土地銀行抵
    押之房貸，則揆諸首開規定，原告主張被告所貸款之0000000
    元應納入被告婚後所增加財產，尚非無據。
  4.至原告陳稱，被告於94年6 月20日以約0000000 元買受高雄
    市○○區○○路126 號房地，並以該房地向兆豐銀行抵押貸
    款約0000000 元，嗣被告為減少原告對剩餘財產之分配，竟
    於95年12月15日將該房地以買賣為名過戶予其姊周如玉等語
    ，此部分為被告所不爭執，惟辯稱：伊因購買後居住，發現
    此屋漏水嚴重，然而每月又要負擔近30000 元之貸款沉重壓
    力，始與家中二姊（即周如玉）商量，以貸款金額0000000
    元賣給她等語，並提出房屋牆壁滲水施工翻拍造片9 幀為證
    ，復經證人周如玉於本院言詞辯論期日到庭證稱：「（問：
    你們當初為何會買被告所有上開之不動產？）因為被告來拜
    託我，因為她沒有錢繳貸款，她說她賣不出去，所以壓力很
    大，她希望房子移轉到我名下，並希望由我來繳款，於是就
    以0000000 元成交。目前房屋貸款由我先生幫我繳，繳了兩
    年多，是向華南商業銀行小港分行貸款，每個月都是用轉帳
    ，設定二十年。」等語明確（見本院卷第75頁），足徵被告
    確係因該屋漏水始願以0000000 元賣出，況倘非該屋滲水嚴
    重，被告又何須賤價出賣。雖原告陳稱，因嗣後兩造感情不
    睦，被告為減少剩餘財產分配之差額，乃賤賣該屋予周如玉
    ，然觀諸兩造所提卷內文件所示，被告早於95年間即將該屋
    售予被告姊周如玉，惟被告係於96年間始發現原告與他人通
    姦之情，而與原告協議離婚，難謂有何原告所稱，因兩造感
    情不睦，被告為減少剩餘財產分配之差額，乃賤賣該屋出售
    之情，是原告此部分主張尚難為本院所採信，自不得將該財
    產之價差0000000 元，列入被告現存之婚後財產。
  (二)故被告現存之婚後財產為0000000 元（計算方式：0000000
    元+0000000元＝0000000 元）扣除婚姻關係存續中所負債務
    514000元；被告現存之婚後財產為0000000 元（計算方式：
    0000000 元－514000元=0000000元）。故原告得請求被告給
    付剩餘財產之分配額應為0000000 元【計算方式：（
    0000000 ÷2 ＝0000000 元）小數點以下四捨五入】。
四、綜上所述，原告本於民法第1030條之1 第1 項、第1030條之
    2 第1 項規定，請求被告給付0000000 元及自98年9 月15日
    起至清償日止，按年息百分之五計算之利息，為有理由，應
    予准許，逾此金額，為無理由，不應准許，應予駁回。又原
    告陳明願供擔保聲請宣告假執行，經核並無不合，爰酌定相
    當擔保金額宣告之。至原告敗訴部分，其假執行之聲請，已
    失所附麗，應予駁回。又本院既准原告供擔保宣告假執行，
    為衡平起見，併依民事訴訟法第392 條第2 項規定，酌定相
    當擔保金額依職權宣告被告如為原告預供擔保，得免為假執
    行。
五、按剩餘財產分配糾紛，核其性質，兩造本可互換地位，則原
    告提起本訴雖依法有據，然被告之應訴又係法律規定所不得
    不然，其抗辯自為申張或防衛權利所必要，本院因認應由兩
    造平均分擔訴訟費用較為允洽，爰依職權判決如主文第3 項
    所示。
六、本件事證已明，兩造其餘攻擊防禦方法於本判決之結果無影
    響，爰不一一論駁，附此敘明。
七、據上論結：本件原告之訴為一部有理由，一部無理由，爰依
    據民事訴訟法第392 條、第79條、第81條第2 款規定，判決
    如主文。
中    華    民    國    98    年    10    月     8    日
                          家事庭法  官  何清富
正本係照原本作成。
如對本判決上訴，須於判決送達後20日之不變期間內，向本院
提出上訴狀並附載上訴理由。
中    華    民    國    98    年    10    月    8     日
                                書記官   葉彥伶


司法院資訊處製作；財團法人民間司法改革基金會備份。
